ACORDAO-COMPLETO-2517628

ACÓRDÃO 858/2022 ATA 5/2022 - SEGUNDA CÂMARA

VISTOS, relatados e discutidos estes autos de Tomada de Contas Especial, instaurada pelo Fundo Nacional de Desenvolvimento da Educação, em desfavor do Sr. Marcelo Mendonça e da Drogaria Mendonça de Londrina Ltda., em razão da não comprovação dos recursos aplicados no âmbito do Programa Farmácia Popular do Brasil (PFPB) , no período de 24/2/2011 a 4/3/2015;
ACORDAM os Ministros do Tribunal de Contas da União, reunidos em sessão de Segunda Câmara, ante as razões expostas pelo Relator, em:
9.1. rejeitar parcialmente as alegações de defesa apresentadas pelos responsáveis Marcelo Mendonça (XXX.860.889-XX) e Drogaria Mendonça de Londrina Ltda. (78.609.310/0001-03) ; 
9.2. julgar irregulares, nos termos dos arts. 1º, inciso I, 16, inciso III, alíneas "b" e "c", da Lei 8.443/1992, c/c os arts. 19 e 23, inciso III, da mesma Lei, as contas do estabelecimento comercial Drogaria Mendonça de Londrina Ltda. (78.609.310/0001-03) e de Marcelo Mendonça (XXX.860.889-XX) e condená-los ao pagamento das quantias a seguir especificadas, em caráter solidário, com a fixação do prazo de 15 (quinze) dias, a contar das notificações, para comprovar, perante o Tribunal (art. 214, inciso III, alínea "a", do Regimento Interno) , o recolhimento das dívidas aos cofres do Fundo Nacional de Saúde, atualizadas monetariamente e acrescidas dos juros de mora, calculados a partir das datas discriminadas, até a data dos recolhimentos, na forma prevista na legislação em vigor, abatendo-se, na oportunidade, os valores já ressarcidos:
	DATA DA OCORRÊNCIA
	VALOR ORIGINAL DOS DÉBITOS
 (R$) 

	24/02/2011
	        109,62 

	24/02/2011
	     8.257,14 

	24/02/2011
	          96,93 

	31/03/2011
	          41,04 

	31/03/2011
	     9.248,47 

	31/03/2011
	          37,17 

	25/04/2011
	          58,59 

	25/04/2011
	     7.921,25 

	25/04/2011
	          97,92 

	31/05/2011
	          58,59 

	31/05/2011
	   12.422,13 

	31/05/2011
	          22,47 

	29/06/2011
	          58,59 

	29/06/2011
	   12.816,58 

	29/06/2011
	          45,81 

	10/08/2011
	          36,18 

	10/08/2011
	   16.323,11 

	31/08/2011
	   15.598,20 

	31/08/2011
	          44,82 

	27/09/2011
	          23,40 

	27/09/2011
	   13.166,50 

	27/09/2011
	          34,11 

	18/11/2011
	          67,23 

	18/11/2011
	   11.909,66 

	09/12/2011
	          22,41 

	09/12/2011
	   15.128,73 

	09/12/2011
	          22,41 

	30/12/2011
	          62,91 

	30/12/2011
	   12.211,15 

	13/02/2012
	     7.964,64 

	13/02/2012
	          34,11 

	12/03/2012
	          25,20 

	12/03/2012
	     7.587,41 

	27/03/2012
	          47,61 

	27/03/2012
	     7.065,07 

	27/04/2012
	          25,20 

	27/04/2012
	   12.888,20 

	27/04/2012
	          44,88 

	13/06/2012
	     8.570,00 

	13/06/2012
	          14,10 

	14/06/2012
	     2.503,44 

	14/06/2012
	          22,41 

	26/07/2012
	     5.636,23 

	26/07/2012
	          24,87 

	27/07/2012
	     2.381,72 

	23/08/2012
	     6.375,84 

	24/08/2012
	     3.270,15 

	10/09/2012
	     8.566,00 

	10/09/2012
	     4.156,83 

	10/09/2012
	          23,98 

	10/09/2012
	          22,41 

	11/10/2012
	     5.935,06 

	11/10/2012
	          36,90 

	15/10/2012
	     2.960,91 

	15/10/2012
	          22,41 

	09/11/2012
	     7.153,03 

	09/11/2012
	          79,50 

	20/11/2012
	     2.054,08 

	20/11/2012
	          44,82 

	18/12/2012
	          95,40 

	18/12/2012
	     5.850,41 

	18/12/2012
	          14,40 

	19/12/2012
	     5.464,13 

	30/12/2012
	     5.490,05 

	30/12/2012
	     3.582,45 

	30/12/2012
	          61,20 

	19/02/2013
	     2.179,90 

	19/02/2013
	          44,82 

	07/03/2013
	          93,00 

	07/03/2013
	     1.947,37 

	07/03/2013
	        111,27 

	14/03/2013
	          44,40 

	14/03/2013
	     3.718,21 

	14/03/2013
	          19,20 

	15/03/2013
	          36,18 

	15/03/2013
	     1.259,74 

	15/03/2013
	          22,41 

	19/04/2013
	        130,80 

	19/04/2013
	     3.853,31 

	19/04/2013
	          94,80 

	29/04/2013
	          49,95 

	29/04/2013
	        442,99 

	29/04/2013
	          44,82 

	31/05/2013
	          49,20 

	31/05/2013
	          27,54 

	31/05/2013
	     3.314,98 

	31/05/2013
	     4.346,04 

	31/05/2013
	        110,05 

	04/06/2013
	            2,40 

	04/06/2013
	     7.055,00 

	04/06/2013
	          14,10 

	05/06/2013
	          72,36 

	05/06/2013
	     2.788,21 

	05/06/2013
	          22,41 

	28/06/2013
	     4.666,95 

	28/06/2013
	     2.950,29 

	28/06/2013
	          96,90 

	28/06/2013
	          22,41 

	31/07/2013
	     2.373,28 

	31/07/2013
	     3.624,39 

	31/07/2013
	        116,10 

	31/07/2013
	          22,41 

	02/09/2013
	     1.258,70 

	02/09/2013
	     2.754,05 

	02/09/2013
	          46,44 

	02/09/2013
	          82,80 

	01/10/2013
	          44,82 

	01/10/2013
	     2.242,72 

	01/10/2013
	          67,23 

	02/10/2013
	     4.816,75 

	02/10/2013
	          82,50 

	12/11/2013
	     5.151,80 

	12/11/2013
	     5.056,99 

	12/11/2013
	          14,10 

	12/11/2013
	          44,82 

	06/12/2013
	          48,42 

	06/12/2013
	     4.204,44 

	06/12/2013
	     8.140,75 

	30/12/2013
	     6.502,42 

	30/12/2013
	     2.099,79 

	30/12/2013
	          19,20 

	07/02/2014
	          22,41 

	07/02/2014
	     1.969,20 

	07/02/2014
	     3.072,25 

	07/02/2014
	          66,00 

	31/03/2014
	     4.004,86 

	31/03/2014
	     6.800,93 

	09/04/2014
	          13,77 

	09/04/2014
	     3.898,82 

	16/04/2014
	          19,20 

	16/04/2014
	     5.203,18 

	13/05/2014
	          27,54 

	13/05/2014
	     4.478,87 

	30/05/2014
	          19,20 

	30/05/2014
	     4.587,81 

	02/06/2014
	     3.310,01 

	06/06/2014
	     2.944,55 

	04/07/2014
	     4.935,92 

	04/07/2014
	     2.179,44 

	31/07/2014
	     4.061,71 

	01/08/2014
	     6.307,73 

	09/09/2014
	     7.368,61 

	09/09/2014
	     5.942,24 

	09/09/2014
	            2,40 

	09/09/2014
	          22,41 

	02/10/2014
	     5.720,55 

	02/10/2014
	          26,40 

	03/10/2014
	     3.544,60 

	03/10/2014
	          22,41 

	03/11/2014
	     2.844,12 

	03/11/2014
	        814,64 

	03/11/2014
	          20,45 

	28/11/2014
	        643,77 

	28/11/2014
	     2.391,45 

	14/01/2015
	        358,81 

	14/01/2015
	     1.142,10 

	14/01/2015
	        152,40 

	14/01/2015
	          85,86 

	09/02/2015
	        198,60 

	09/02/2015
	          13,20 

	10/02/2015
	        166,89 

	03/03/2015
	        261,65 

	03/03/2015
	          60,48 

	04/03/2015
	        208,60 

	04/03/2015
	        115,65 

9.3. aplicar, individualmente, a multa prevista no art. 57 da Lei 8.443/1992, c/c o art. 267, do RI/TCU, ao estabelecimento comercial Drogaria Mendonça de Londrina Ltda. e a Marcelo Mendonça, no valor de R$ 25.000,00 (vinte e cinco mil reais) , fixando-lhes o prazo de 15 (quinze) dias, a contar da notificação, para que comprove, perante o Tribunal (art. 214, inciso III, alínea "a", do Regimento Interno do TCU) , o recolhimento da dívida aos cofres do Tesouro Nacional, atualizada monetariamente desde a data deste acórdão até a do efetivo recolhimento, se paga após o vencimento, na forma da legislação em vigor;
9.4. autorizar, desde logo, nos termos dos arts. 26 e 28, inciso II, da Lei 8.443/1992:
9.4.1. o pagamento das dívidas em até 36 (trinta e seis) parcelas mensais e consecutivas, se solicitado pelos responsáveis, fixando-se o vencimento da primeira em 15 (quinze) dias, a contar do recebimento da notificação, e o das demais a cada 30 (trinta) dias, devendo incidir sobre cada uma delas os encargos legais devidos, na forma prevista na legislação em vigor, sem prejuízo ao vencimento antecipado do saldo devedor em caso de não comprovação do recolhimento de qualquer parcela, conforme prevê o art. 217, § 2º, do Regimento Interno deste Tribunal;
9.4.2. a cobrança judicial das dívidas, caso não atendida a notificação;
9.5. enviar a cópia do presente Acórdão, com o Relatório e a Proposta de Deliberação, à Procuradoria da República no Estado do Paraná, nos termos do art. 16, § 3º, da Lei n.º 8.443, de 1992, para o ajuizamento das ações civis e penais cabíveis;
9.6. dar ciência desta deliberação aos responsáveis.

TCE instaurada pelo Fundo Nacional de Saúde, em desfavor de Marcelo Mendonça e da Drogaria Mendonça de Londrina Ltda., em razão de não comprovação da regular aplicação dos recursos repassados pela União no âmbito do Programa Farmácia Popular do Brasil (PFPB)

Segunda Câmara

Fundo Nacional de Saúde - MS.

3. Interessados/Responsáveis:
3.1. Responsáveis: Drogaria Mendonça de Londrina Ltda. (78.609.310/0001-03); Marcelo Mendonça (XXX.860.889-XX).

13.1. Ministros presentes: Augusto Nardes (na Presidência), Aroldo Cedraz (Relator) e Antonio Anastasia.
13.2. Ministros-Substitutos presentes: Marcos Bemquerer Costa e André Luís de Carvalho.

ACORDAO-COMPLETO-2538484

Acórdão 3149/2022 - Segunda Câmara

AROLDO CEDRAZ

Transcrevo, a seguir, a instrução técnica de peça 67, que contou com a anuência do corpo diretivo da SecexTCE (peças 68 e 69) :
"INTRODUÇÃO
1.	Cuidam os autos de tomada de contas especial instaurada pelo Fundo Nacional de Saúde/Ministério da Saúde (FNS/MS) , em desfavor de Marcelo Mendonça (XXX.860.889-XX) e Drogaria Mendonça de Londrina Ltda. (78.609.310/0001-03) , em razão de não comprovação da regular aplicação dos recursos repassados pela União, dos recursos aplicados no âmbito do Programa Farmácia Popular do Brasil (PFPB) , no período de 24/2/2011 a 4/3/2015.
HISTÓRICO 
Programa Farmácia Popular do Brasil
O Programa Farmácia Popular do Brasil - PFPB foi criado pela Lei 10.858, de 13/4/2004, e regulamentado pelo Decreto 5.090, de 20/5/2004, com o objetivo de oferecer à população o acesso a medicamentos considerados essenciais, cumprindo, dessa forma, uma das principais diretrizes da Política Nacional de Assistência Farmacêutica.
O PFPB inicialmente funcionava por meio de parceria com governos estaduais, prefeituras municipais e instituições públicas, para o atendimento de projetos de implantação e manutenção de unidades próprias, sob responsabilidade da Fundação Oswaldo Cruz (FIOCRUZ) . 
Em 2006, por meio da Portaria n° 491, o Ministério da Saúde - MS expandiu o Programa para utilizar a rede já instalada do comércio varejista de produtos farmacêuticos, o qual recebeu o nome de "Aqui Tem Farmácia Popular".  
As farmácias e drogarias privadas que aderem ao programa fornecem aos cidadãos, de forma gratuita, medicamentos para o tratamento de hipertensão, diabetes e asma. Além destes, são disponibilizados, com até 90% de desconto, medicamentos para rinite, dislipidemia, doença de Parkinson, osteoporose, glaucoma, anticoncepcionais e fraldas geriátricas. Para cada venda realizada, o MS reembolsa o comerciante de acordo com tabela de referência de preços de medicamentos elaborada e disponibilizada no seu sítio eletrônico: http://portalms.saude.gov.br/acoes-e-programas/farmacia-popular/legislacao.
Em 2017, a Comissão Intergestores Tripartite (CIT) decidiu extinguir a rede própria do programa, passando o "Aqui Tem Farmácia Popular" a ser o único meio de se obter medicamentos no âmbito do PFPB. 
A adesão ao programa pelos estabelecimentos da rede privada de comércio farmacêutico faz-se pela entrega de determinados documentos ao Ministério da Saúde, que, após verificar a sua regularidade, autoriza a dispensação de medicamentos subsidiados pelo Programa, fornecendo um login e uma senha de acesso ao sistema eletrônico de autorizações.
O cidadão que deseja adquirir medicamentos subsidiados pela União deve dirigir-se a uma farmácia ou drogaria credenciada, portando documento de identificação que contenha o CPF e receita médica. 
Com a apresentação dos referidos documentos, o comerciante credenciado deve, no momento da transação, acessar o sistema eletrônico de autorização do Ministério da Saúde e inserir, dentre outros dados, o nome do paciente, o seu número de CPF, o nome do medicamento prescrito, a quantidade prescrita, o CRM do médico e a data de expedição da receita e o código de barras (EAN) do medicamento que será dispensado.
Após a inserção dos referidos dados no sistema informatizado, este calcula automaticamente o valor que será pago pelo Fundo Nacional da Saúde e o valor remanescente, que, se existir, deverá ser pago pelo cliente, no momento da compra. O registro das informações acima indicadas no sistema eletrônico e a geração da Autorização para Dispensação do Medicamento - ADM bastam para que, no mês seguinte, os valores das vendas de medicamentos subsidiados pela União sejam depositados na conta da empresa conveniada.
A participação no Programa Farmácia Popular do Brasil - PFPB se dá por meio de adesão, de forma que as farmácias e drogarias que pretendem participar devem atender aos critérios previstos nas Portarias que o regulamentam. A participação não constitui uma obrigatoriedade aos estabelecimentos farmacêuticos, mas sim uma manifestação de vontade, com celebração de convênio entre o estabelecimento e o Ministério da Saúde. As normas instituidoras do PFPB são de consulta pública e devem ser cumpridas pelos estabelecimentos que desejem dele participar, devendo, inclusive, atestar estar cientes de todo o conteúdo e exigências previstas, mediante apresentação de requerimento e assinatura de termo de adesão. 
Para atestar a veracidade e legalidade das dispensações realizadas, a portaria que rege o Programa estabelece a obrigatoriedade de armazenar e manter, por um prazo de 5 (cinco anos) , as notas fiscais de aquisição dos medicamentos e/ou correlatos do Programa junto aos fornecedores, os cupons fiscais de venda, os cupons vinculados assinados pelos clientes e as respectivas receitas médicas. O descumprimento de qualquer das regras dispostas na Portaria e seus Anexos pelas farmácias e drogarias caracteriza prática de irregularidade no âmbito do PFPB.
Auditoria do Denasus e Instauração da TCE
A presente TCE originou-se de constatações do Departamento Nacional de Auditoria do SUS (Denasus) em auditoria iniciada em 18/1/2016 e encerrada em 18/3/2016, com a finalidade de avaliar a execução do Programa Farmácia Popular do Brasil junto à Drogaria Mendonça de Londrina Ltda., abrangendo o período de janeiro de 2011 a janeiro de 2015, com foco no cumprimento das normas estabelecidas pela Portaria GM/MS nº 3.089 de 16/12/2009, Portaria GM/MS nº 184 de 03/02/2011 e Portaria 971/MS/GM, de 15/5/2012, vigentes à época, que dispõem sobre o Programa Farmácia Popular do Brasil.
De acordo com o Relatório de Auditoria 16.119 (peça 2) e anexos (peças 3-8) foram constatadas irregularidades que representavam R$ 441.354,97 à época. 
De acordo com as constatações do Denasus, o estabelecimento comercial executou ações do Programa Farmácia Popular do Brasil em desacordo com as normas estabelecidas pelo Ministério da Saúde (peça 2, p. 13) :
	a) falta de comprovação das dispensações de medicamentos, em razão da ausência de parte das notas fiscais que comprovem as aquisições e existência de estoque dos medicamentos dispensados pelo Programa Farmácia Popular do Brasil, no valor original de R$ 437.449,53;
	b) irregularidades em cupons fiscais vinculados e respectivas receitas médicas, no valor original de R$ 2.724,46;
	c) registros de dispensação de medicamentos em nome de pessoas falecidas, no âmbito do Programa Farmácia Popular do Brasil, no valor original de R$ 1.477,98.
O detalhamento do débito realizado pelo Denasus consta da peça 2, p. 14-65. 
Diante das constatações o Denasus deu oportunidade de defesa aos responsáveis, em obediência aos princípios constitucionais que asseguram o direito ao contraditório e à ampla defesa, como demonstram as notificações expedidas (peças 9-13) . Conforme cita o Relatório de Auditoria 16.119, de 13/5/2016, os responsáveis apresentaram justificativas que não afastaram as irregularidades (peça 6, p. 13) .
Superada a fase de defesa administrativa foram emitidas notificações de cobrança pela Secretaria Executiva do FNS aos responsáveis, em 3/8/2017 (peças 15-17, respectivos AR's às peças 21-22) e em 11/12/2017 (peça 18, AR à peça 23) . 
Assim, o motivo que levou à instauração da presente Tomada de Contas Especial está materializado por prejuízo causado pelo referido estabelecimento comercial ao Programa Farmácia Popular do Brasil, no valor histórico de R$ 441.354,97, no período compreendido entre 24/2/2011 e 4/3/2015, tendo em vista irregularidades que contrariaram as normas vigentes à época, especialmente as Portarias GM/MS 3.089 de 16/12/2009, 184 de 03/02/2011 e 971 de 15/5/2012, frente às constatações apontadas no Relatório de Auditoria 16.119 do Denasus (peça 6, p. 14-65) e consolidadas na Matriz de Responsabilização acostada pelo órgão instaurador (peça 35) .
Com base no Relatório de Auditoria do Denasus e com fundamento na IN/TCU 71/2012, alterada pela IN/TCU 76/2016 e DN/TCU 155/2016, o Fundo Nacional de Saúde autorizou a instauração de Tomada de Contas Especial (peça 34) .
O Relatório Completo do Tomador de Contas Especial 97/2018 (peça 36) registra a apuração de fatos, a quantificação do dano, bem como a identificação dos responsáveis, nos termos do art. 2º da IN TCU 71/2012.
Registra, ainda, que foi dada oportunidade de defesa aos responsáveis, conforme as notificações relacionadas no item "V" do relatório do tomador, expedidas visando a regularização das contas e o ressarcimento do dano (peça 36, p. 8) . Após a emissão do Relatório de Auditoria os responsáveis não apresentaram justificativas à equipe de auditoria do Denasus.
Com base nas informações do Relatório Completo do Tomador de Contas Especial 97/2018 (peça 36, p. 2-7) , os débitos associados às irregularidades são aqueles constantes do Relatório de Auditoria 16.119 do Denasus (peça 6, p. 14-65) , listados no item 15 desta instrução. 
Por fim, o tomador de contas concluiu pela responsabilização da empresa Drogaria Mendonça de Londrina Ltda. (78.609.310/0001-03) solidariamente com Marcelo Mendonça (XXX.860.889-XX) , quantificando-se o débito no valor de R$ 695.694,19, atualizado em 10/4/2018. A inscrição em conta de responsabilidade, no SIAFI, foi efetuada mediante a Nota de Lançamento de Sistema 2018NS021662, de 10/4/2018 (peça 32, p. 3) .
Uma vez concluída a TCE no âmbito do Fundo Nacional de Saúde, foi remetida ao Ministério da Transparência e Controladoria-Geral da União, onde foi lavrado o Relatório de Auditoria 110/2019 do Controle Interno (peça 37) que retrata as questões relatadas no Relatório de Tomada de Contas Especial. 
Diante disso, a Secretaria de Controle Interno certificou a irregularidade das contas (peça 38) , acompanhado do parecer do dirigente do órgão de controle interno (peça 39) , tendo o Ministro de Estado da Saúde, Sr. Luiz Henrique Mandetta, registrado o conhecimento das conclusões daquele órgão de controle interno (peça 40) .
Autuada no TCU em 18/5/2019, foi realizada Instrução Preliminar com proposta de citação (peça 43) do estabelecimento comercial Drogaria Mendonça de Londrina Ltda. (78.609.310/0001-03) e do Sr. Marcelo Mendonça (XXX.860.889-XX) , proposta essa que obteve parecer favorável da Subunidade (peça 44) e da Unidade (peça 45) . 
Os responsáveis foram citados por meio dos ofícios:
	Natureza
	Comunicação 
	Data de expedição
	Peça
	Destinatário
	Origem do endereço
	Data da ciência ou motivo da devolução
	Peça da ciência
	Peça da Resposta

	Citação
	Ofício 4630/2019-TCU/Secex-TCE
	25/6/2019
	48
	Drogaria Mendonça de Londrina Ltda.
	Receita Federal
	11/07/2019
	51
	56

	Citação
	Ofício 4631/2019-TCU/Secex-TCE
	25/6/2019
	49
	Marcelo Mendonça
	Receita Federal
	11/07/2019
	52
	56

ANÁLISE DOS PRESSUPOSTOS DE PROCEDIBILIDADE DA IN/TCU 71/2012
Viabilidade do Exercício do Contraditório e Ampla Defesa
Verifica-se que não há prejuízo ao contraditório e ampla defesa, uma vez que não houve o transcurso de mais de dez anos desde o fato gerador sem que tenha havido a notificação dos responsáveis pela autoridade administrativa federal competente (art. 6º, inciso II, c/c art. 19 da IN/TCU 71/2012, modificada pela IN/TCU 76/2016) , pois os recursos transferidos e as despesas impugnadas referem-se aos exercícios de 2011 a 2015, e os responsáveis foram notificados sobre as irregularidades pela autoridade administrativa competente em 2016, conforme descrito no Relatório Completo do Tomador de Contas Especial 63/2018 (peça 36, p. 8) .
Valor de Constituição da TCE
Verifica-se, também, que o valor atualizado do débito apurado (sem juros) em 1/1/2017 é de R$ 591.852,36, portanto superior ao limite mínimo de R$ 100.000,00, na forma estabelecida conforme os arts. 6º, inciso I, e 19 da IN/TCU 71/2012, modificada pela IN/TCU 76/2016.
VERIFICAÇÃO DA EXISTÊNCIA DE OUTROS DÉBITOS
	Em atenção ao comando contido no item 9.4 do Acórdão 1772/2017-TCU-Plenário (Relator Ministro-Substituto Augusto Sherman) , e em atendimento ao disposto no art. 6º, § 1º, da Instrução Normativa TCU 71/2012, informa-se que não foi constatada a existência de outros débitos imputáveis aos responsáveis arrolados nestes autos em demais processos em tramitação no Tribunal. 
EXAME TÉCNICO
Esgotamento da via administrativa do Ministério da Saúde para ressarcimento do dano
Preliminarmente, oportuno consignar que, nos termos do art. 23, § 1º, do Decreto 7.827/2012, que regulamenta a Lei Complementar 141/2012, e item 9.3.5.2 do Acórdão 1072/2017-TCU-Plenário (Relator Min. Bruno Dantas) , foram esgotadas, na via administrativa de controle interno do Ministério da Saúde, as medidas para ressarcimento do dano, conforme notificações aos responsáveis constantes das peças 14 a 18 e conforme relatório do tomador de contas (peça 36, p. 8) .
Caracterização das irregularidades geradoras do dano ao erário
Extrai-se da situação sintetizada na seção "histórico" desta instrução que o tomador de contas identificou como ilícito gerador do dano as seguintes irregularidades:
0. Irregularidades nas dispensações e/ou na documentação comprobatória de dispensações de medicamentos do Programa Farmácia Popular do Brasil, caracterizada por:
Ocorrência 1: falta de comprovação das dispensações de medicamentos, em razão da ausência de parte das notas fiscais que comprovem as aquisições e existência de estoque dos medicamentos dispensados pelo Programa Farmácia Popular do Brasil;
Valor histórico: R$ 437.449,53
Dispositivos violados: Portaria GM/MS nº 3.089 de 16/12/2009 (artigo 12, § 2º do artigo 17, e artigo 31) ; Portaria GM/MS nº 184 de 03/02/2011 (artigo 21, § 2º do artigo 27, e artigo 43) e Portaria GM/MS 971 de 15/05/2012 (artigo 17, § 2º do artigo 23 e artigo 39) ;
Responsáveis: Drogaria Mendonça de Londrina Ltda. (78.609.310/0001-03) e Marcelo Mendonça (XXX.860.889-XX) , na condição de sócio-administrador; 
Conduta: realizar registro de dispensação de medicamentos e correlatos, sem a comprovação da aquisição por meio de notas fiscais;
Evidência: Constatação 416773, Relatório do Denasus 16.119 (peça 2, p. 14-65) .
b) Ocorrência 2: irregularidades em cupons fiscais vinculados e respectivas receitas médicas;
Valor histórico: R$ 2.724,46
Dispositivos violados: Portaria GM/MS nº 3.089 de 16/12/2009 (artigo 32) ; Portaria GM/MS nº 184 de 03/02/2011 (artigo 26, § 1º do artigo 27 e artigo 44) e Portaria GM/MS 971 de 15/05/2012 (artigo 40) ;
Responsáveis: Drogaria Mendonça de Londrina Ltda. (78.609.310/0001-03) e Marcelo Mendonça (XXX.860.889-XX) , na condição de sócio-administrador;
Conduta: não atender aos requisitos formais de guarda e apresentação dos documentos comprobatórios das dispensações, não os apresentando quando solicitado pelos órgãos de controle ou apresentando-os parcialmente ou com falhas;
Evidência: Constatações 416792 e 416794, Relatório do Denasus 16.119 (peça 2, p.14-95) .
c) Ocorrência 3: registros de dispensação de medicamentos em nome de pessoas falecidas, no âmbito do Programa Farmácia Popular do Brasil;
Valor histórico: R$ 1.477,98
Dispositivos violados: Portaria GM/MS nº 3.089 de 16/12/2009 (artigo 15 e inciso I do artigo 17) ; Portaria GM/MS nº 184 de 03/02/2011 (artigo 25 e inciso I do artigo 27) e Portaria GM/MS 971 de 15/05/2012 (artigo 21 e inciso I do artigo 23) ;
Responsáveis: Drogaria Mendonça de Londrina Ltda. (78.609.310/0001-03) e Marcelo Mendonça (XXX.860.889-XX) , na condição de sócio-administrador;
Conduta: realizar registro de dispensação de medicamentos em nome de pessoas falecidas, no âmbito do Programa Farmácia Popular do Brasil;
Evidência: Constatação 416776, Relatório do Denasus 16.119 (peça 2, p. 14-65) .
Observação sobre o débito atribuído a cada ocorrência pelo Denasus
Ao realizar uma dispensação no âmbito do Programa Farmácia Popular do Brasil, o estabelecimento insere todos os dados requeridos no sistema informatizado e recebe a autorização para dispensação do medicamento, bem como o valor que será subsidiado pelo Fundo Nacional da Saúde - FNS e o valor remanescente que, se existir, deverá ser pago pelo cliente. Com a conclusão da operação, mês seguinte a empresa recebe automaticamente em sua conta bancária o valor referente à parte subsidiada pelo FNS.
Para ter direito ao reembolso, no entanto, a operação deve seguir os critérios estabelecidos na Portaria que rege o Programa, sob pena de ter que devolver os valores recebidos. Para atestar a legalidade da dispensação é preciso que o estabelecimento guarde e apresente, quando solicitado, as notas fiscais de aquisição dos medicamentos e/ou correlatos junto aos fornecedores, os cupons fiscais de venda, os cupons vinculados assinados pelos beneficiários e as receitas médicas. A ausência ou irregularidade nesses documentos invalida a dispensação e gera a obrigação de o estabelecimento devolver os valores recebidos.
O Departamento Nacional de Auditoria do SUS - Denasus, quanto realiza auditoria no estabelecimento participante do PFPB, estabelece a ordem em que os documentos serão analisados, normalmente conferindo, no que tange as dispensações realizadas, primeiro as notas fiscais de aquisição dos medicamentos junto aos fornecedores. Ao verificar, para uma dispensação, a ausência ou alguma irregularidade na nota fiscal, tal como o código de barras do medicamento adquirido ser diferente do código do dispensado, a operação é considerada irregular e o valor recebido deverá ser devolvido ao Fundo Nacional de Saúde. Dessa forma, no relatório de auditoria é atribuído o valor referente a essa irregularidade.
Em seguida, é verificado o cupom fiscal da venda e, novamente, caso não exista ou contenha alguma irregularidade, a dispensação é considerada irregular e o valor recebido deve ser devolvido ao FNS. Caso essa dispensação já tenha sido considerada irregular pela ausência ou irregularidade na nota fiscal de aquisição, ela é excluída do cômputo para não incorrer em duplicidade.
É possível observar, dessa forma, que nos relatórios de auditoria do Denasus, a maior parte do débito é atribuído à irregularidade de "não apresentação das notas fiscais de aquisição dos medicamentos e/ou correlatos junto aos fornecedores", o que gera distorção na análise das demais irregularidades, gerando a falsa impressão de que a maior parte das irregularidades ocorridas no âmbito do Programa Farmácia Popular do Brasil ocorre somente em virtude da ausência de comprovação da aquisição dos medicamentos dispensados, já que o débito atribuído às demais geralmente é baixo.
Pelo acima exposto, na presente instrução, tais irregularidades são chamadas de ocorrências e estão contidas em um único conjunto, denominado "Irregularidade nas dispensações e/ou na documentação comprobatória de dispensações de medicamentos do Programa Farmácia Popular do Brasil", sendo o débito a ele atribuído.
Responsabilização da Pessoa Física dos Sócios e Dirigentes dos Estabelecimentos Comerciais e Individualização das Condutas
Devido ao caráter convenial conferido à relação entre o poder público e o particular no âmbito do Programa Farmácia Popular do Brasil, conforme claramente explicitado nas Portarias que o regem, a jurisprudência do TCU tem se solidificado no sentido de que sejam responsabilizados, além da pessoa jurídica, também seus administradores, pessoalmente, a comprovar a regular aplicação dos recursos públicos desse programa submetidos às suas decisões. Nesse diapasão, acerca das irregularidades constatadas na execução do PFPB, julgados recentes do TCU, a exemplo dos Acórdãos 3796/2020-TCU-Primeira Câmara (Relator Ministro Vital do Rêgo) , 2395/2020-TCU-Primeira Câmara (Relator Ministro-Substituto Weder de Oliveira) , e 2386/2020-TCU-Primeira Câmara (Relator Ministro Augusto Sherman) , têm responsabilizado a pessoa jurídica da farmácia/drogaria credenciada em solidariedade com a pessoa física dos seus administradores, não pelo instituto da desconsideração da personalidade jurídica, mas pela obrigação de prestar contas decorrente da natureza convenial da relação jurídica estabelecida. 
Sobre o assunto é claro o voto condutor do Acórdão 5259/2018-TCU-Primeira Câmara, (Relator Ministro Vital do Rêgo) :
Com relação à matéria de fato, como bem ressaltou o MPTCU, a norma que instituiu o PFPB (art. 2º, inciso II, da Portaria 184/2011, sucedido pelo art. 2º, inciso II, Portaria 111/2016) atribuiu ao programa, expressamente, a natureza de convênio, por meio do qual é outorgado ao particular (farmácia ou drogaria integrante da rede privada) a gestão de recursos públicos. Assim, ao assumir voluntariamente o múnus público de gestão de recursos do PFPB, o particular se submete à obrigação de prestar contas, conforme disposto no artigo 70, parágrafo único, da Constituição, e, eventual responsabilização em caso mau uso dos recursos geridos, consoante dispõe o artigo 71, inciso II, da CF/1988.
Nesse contexto, compartilho o entendimento do MPTCU, no sentido de que, ao se considerar a gestão de recursos públicos no âmbito de uma pessoa jurídica de direito privado, as decisões das pessoas naturais administradoras dessa pessoa jurídica determinam a destinação a ser dada àqueles recursos públicos. Isso faz com que, além da pessoa jurídica, também seus administradores sejam obrigados, pessoalmente, a comprovar a regular aplicação dos recursos públicos submetidos às suas decisões, a exemplo do que deliberou esta Corte no Acórdão 8969/2016-TCU-Segunda Câmara (Relator Ministro Raimundo Carreiro) .
Dessa forma, nos casos em que o estabelecimento comercial farmacêutico é uma sociedade limitada (Ltda.) , devem ser chamados aos autos a pessoa jurídica em solidariedade com as pessoas físicas dos sócios-administradores, com suas responsabilidades restritas aos períodos de administração. Da mesma forma ocorre nos casos em que o estabelecimento comercial farmacêutico é uma empresa individual de responsabilidade limitada (Eireli) , nos quais devem ser chamados aos autos a pessoa jurídica em solidariedade com a pessoa física do dirigente.
O caso concreto tratado nesta TCE envolve o estabelecimento comercial Drogaria Mendonça de Londrina Ltda. (78.609.310/0001-03) , constituído, à época dos fatos, sob a natureza jurídica de sociedade limitada, devendo assim serem responsabilizados também os seus sócios administradores constantes do quadro societário à época das ocorrências.
Conforme estabelecido no contrato social da empresa Drogaria Mendonça de Londrina Ltda. (peça 64, p. 5) a administração da empresa cabia ao sócio Marcelo Mendonça (XXX.860.889-XX) . Em consulta ao sistema CNPJ verifica-se que o sócio Marcelo Mendonça está qualificado como sócio-administrador desde 10/1/2001 até a presente data.
Considerando os ilícitos acima identificados, a imputação de responsabilidade atende aos pressupostos estabelecidos na jurisprudência desta Corte de Contas. Com efeito, há elementos para individualizar as condutas, o nexo de causalidade entre estas e as irregularidades geradoras do dano e está caracterizada a atuação, no mínimo culposa, dos responsáveis, conforme resumido na matriz de responsabilização anexa a esta instrução e demonstrado na descrição das ocorrências listadas no tópico retro "Caracterização das Irregularidades Geradoras do Dano ao Erário".
Encontram-se, dessa forma, elementos probatórios nos autos que autorizam a responsabilização da empresa Drogaria Mendonça de Londrina Ltda. (78.609.310/0001-03) e do Sr. Marcelo Mendonça (XXX.860.889-XX) , na condição de sócio-administrador, pelos débitos relativos aos recursos transferidos pelo FNS à empresa Drogaria Mendonça de Londrina Ltda. nos exercícios de 2011 a 2015.
Na seara do Direito Financeiro, é cediço que cabe ao responsável demonstrar, por meio da documentação exigida nos normativos do PFPB, a boa e regular aplicação dos recursos públicos federais geridos no âmbito do referido programa, ainda que tais recursos financeiros lhes tenham sido repassados posteriormente à dispensação dos medicamentos, pois fora feito com base nas informações prestadas pelo estabelecimento comercial farmacêutico à luz das exigências previamente estabelecidas e aceitas pelo ente privado. 
Cabia às pessoas aqui responsabilizadas comprovar, por meio de documentos hábeis (notas fiscais de entrada, receitas médicas, cupons vinculados, cupons fiscais etc.) , que as dispensações de medicamentos respeitaram os normativos do programa.
Das alegações de defesa
Após a realização das citações, conforme descrito na tabela do item 28 desta instrução, sobrevieram as alegações de defesa apresentadas pelos responsáveis Drogaria Mendonça de Londrina Ltda. e Marcelo Mendonça Danillo Leitão Gama, por intermédio de procurador legalmente constituído (peça 56) .
A defesa alega preliminarmente:
a existência de ações judiciais tramitando na Justiça Federal, nas quais se discute a revisão do valor condenatório imputado quando da realização da auditoria; 
que o normativo do Ministério da Saúde vigente para o Programa Farmácia Popular do Brasil obriga a conservação de documentos por apenas cinco anos, assim "a empresa não possui mais a obrigatoriedade de manter arquivados os documentos dos anos de 2011 a 2014.
Análise das questões preliminares
As alegações preliminares não merecem prosperar. A existência de ações judiciais em outra instância não vincula a atuação do Tribunal:
	"não há litispendência entre um processo que tramita no Tribunal e outro que verse sobre matéria idêntica no âmbito do Poder Judiciário, em razão do princípio da independência das instâncias e da competência atribuída pela Constituição Federal e pela Lei 8.443/1992 ao TCU. Apenas a sentença proferida em juízo penal que decida pela inexistência do fato ou pela negativa da autoria vincula a instância administrativa". Enunciado, Acórdão 782/2021-TCU-Plenário, relator Ministro Benjamin Zymler.
Em relação à guarda da documentação, embora os responsáveis aleguem que não havia obrigatoriedade de manter arquivada a documentação dos anos de 2011 a 2014, deve ser ressaltado que os débitos são provenientes de operações ocorridas em 2014 e 2015, e já em 2016 os responsáveis foram cientificados da existência de procedimento administrativo a respeito dessas operações, conforme ofícios a eles encaminhados (peça 16) . E nem se pode aventar que não foram alcançados por tais ofícios, visto que compareceram aos autos, no âmbito administrativo, conforme manifestação à peça 18. 
E acerca desse prazo de cinco anos é entendimento consolidado neste Tribunal que "o prazo quinquenal para a guarda da documentação pelo convenente (art. 30, § 1º, da IN-STN 01/1997) não se interrompe apenas com a instauração da tomada de contas no âmbito do TCU ou do órgão concedente, mas também pela prática de ato que, de alguma forma, leve ao conhecimento do responsável convenente a necessidade de adoção de alguma providência relativa à prestação de contas. Acórdão 2252/2016-TCU-Plenário, relator Ministro Raimundo Carreiro.
No mérito, quanto à ocorrência de falta de apresentação de notas fiscais comprovando as aquisições dos medicamentos e/ou correlatos dispensados pelo Programa Farmácia Popular do Brasil, a defesa trouxe aos autos um pen drive no qual estão armazenados "mais de 12 mil documentos" e requereu que toda a documentação fosse analisada (peça 56, p. 1) .
No que concerne à irregularidade em cupons fiscais vinculados e receitas médicas, os responsáveis reconhecem "que a empresa dispensava alguns medicamentos para terceiros conhecidos e familiares dos clientes que necessitavam destes, visto que, não raras vezes, os clientes eram idosos acamados e não poderiam se deslocar para retirada dos medicamentos" mas que considera isso uma "mera formalidade" e destaca que encaminhou "no documento do pen drive em anexo a cópia dos cupons vinculados, procurações e receitas em sua posse, para que haja a devida análise por parte deste R. Tribunal de Contas."
Quanto à dispensação de medicamentos em nome de pessoas falecidas, a defesa alega que "se trata de farmácia de bairro, sendo que muitas vezes clientes que frequentam a farmácia regularmente acabam por solicitar medicamentos para familiares e pessoas próximas, desta forma, estes ficavam de retornar com o instrumento de procuração devidamente assinada, o que de fato não ocorreu" e que a verificação não é competência e responsabilidade da farmácia "a verificação de quais clientes estão vivos ou quais encontram-se falecidos".
Análise do mérito
Após a apresentação dessas alegações de defesa interpostas pelos responsáveis, instrução subsequente (peça 57) propôs a realização de diligência ao Denasus, autorizada pelo Relator (peça 60) para que se manifestasse "sobre o valor probatório da documentação encaminhada pela Drogaria Mendonça de Londrina Ltda., em face dos registros contidos na constatação 416773 de seu Relatório de Auditoria Nº 16119, de 13/05/2016, de forma a consignar expressamente se referidos documentos fiscais são capazes de elidir as irregularidades atribuídas e alterar o débito imputado à referida farmácia, mesmo que parcialmente, mencionando os valores considerados regulares e o débito remanescente" (Ofício de diligência 45621/2020-TCU/Seproc, de 26/8/2020, peça 61) .
Através do seu Serviço de Auditoria no Paraná, o Denasus emitiu Relatório Complementar da Auditoria Nº16.119 (peça 64, p. 18-86) e anexos (peça 64, p. 87-282) o qual apresenta a análise das notas fiscais e documentados juntados aos autos pela defesa.
58.1	Em relação aos registros de dispensações de medicamentos e correlatos no período de janeiro de 2011 a janeiro de 2015, sem a comprovação da totalidade das aquisições por meio de notas fiscais, pertinente à Constatação nº 416773 do relatório inicial de auditoria (peça 2) , o SEAUD/PR concluiu, após a análise das notas fiscais, que o valor de devolução evidenciado quando dos trabalhos da auditoria reduziu de R$ 437.449,53 para R$ 426.569,53 (Constatação 612779 do Relatório Complementar, peça 64, p. 23-24) .
58.2	Em relação à irregularidade em cupons fiscais vinculados e respectivas receitas médicas, pertinente às Constatações nº 416792 e 416794 do relatório inicial de auditoria (peça 2) , o SEAUD/PR concluiu que o valor de devolução reduziu de R$ 2.724,46 para R$ 2.489,26 (Constatações 612796 e 612797 do Relatório Complementar, peça 64, p. 25-26 e p. 27) . 
58.3	Já em relação à irregularidade em dispensação de medicamentos em nome de pessoas falecidas, pertinente à Constatação 416776 do relatório inicial de auditoria (peça 2) , o SEAUD/PR concluiu que o valor de devolução aumentou de R$ 1.477,98 para R$ 1.522,80 (Constatação 612798 do Relatório Complementar, peça 64, p. 30) . Porém, considerando que, em relação a essa ocorrência, a citação se deu apenas pelo valor de R$ 1.477,98, propõe-se não considerar esse novo valor para efeito de imputação de débito.
58.4	Desse modo, o valor de devolução que deverá ser restituído ao FNS fica alterado de R$ 441.354,97 (total distribuído entre as constatações de números: 416773, 416776, 416792 e 416794 do Relatório da Auditoria nº 16.119) para R$ 430.536,77, conforme evidenciado nas novas constatações de números 612779, 612796, 612797 e 612798 do relatório complementar emitido pelo SEAUD/PR (peça 64) e as considerações do item 58.3 acima.
Ainda em relação à irregularidade consubstanciada no "registro de dispensação de medicamentos sem a comprovação da aquisição por meio de notas fiscais", deve ser mencionado que esta ocorre em virtude de as farmácias/drogarias solicitarem autorização para dispensar um medicamento com um determinado código EAN (European Article Number, conhecido como código de barras) e não comprovarem posteriormente que esse medicamento de fato existira em estoque e que tenha sido adquirido, apresentando nota fiscal de aquisição de um medicamento com outro código EAN.
Para atestar a veracidade e legalidade das dispensações realizadas é obrigatório armazenar e manter, por um prazo de 5 (cinco anos) , as notas fiscais de aquisição dos medicamentos e/ou correlatos do Programa junto aos fornecedores, os cupons fiscais de venda, os cupons vinculados assinados pelos clientes e as respectivas receitas médicas. A ausência de qualquer um desses documentos torna impossível atestar a legalidade da dispensação. 
Tal obrigação decorre da Portaria GM/MS nº 971/2012:
Art. 22. O estabelecimento deve manter por 5 (cinco) anos para apresentação, sempre que necessário, as vias assinadas dos cupons vinculados e cupons fiscais em ordem cronológica de emissão, com arquivamento de 2 (duas) cópias, uma em meio físico e outra em meio magnético e/ou arquivo digitalizado, no próprio estabelecimento.
Art. 23. Para a comercialização e a dispensação dos medicamentos e/ou correlatos no âmbito do PFPB, as farmácias e drogarias devem obrigatoriamente observar as seguintes condições:
I - apresentação pelo paciente, de documento oficial com foto no qual conste o seu número de CPF, e sua fotografia; e
II - apresentação de prescrição médica, no caso de medicamentos, ou prescrição, laudo ou atestado médico, no caso de correlatos, com as seguintes informações:
a) número de inscrição do médico no CRM, assinatura e carimbo médico e endereço do estabelecimento de saúde;
b) data da expedição da prescrição médica; e
c) nome e endereço residencial do paciente. 
§ 1º As farmácias e drogarias deverão providenciar 2 (duas) cópias legíveis da prescrição, laudo ou atestado médico apresentado pelo paciente no ato da compra, arquivando-as uma em meio físico e outra em meio magnético e/ou arquivo digitalizado no próprio estabelecimento, e mantê-las por 5 (cinco) anos para apresentação sempre que for solicitado.
§ 2º Caberá as farmácias e drogarias manter por um prazo de 5 (cinco) anos para apresentação, sempre que necessário, as notas fiscais de aquisição dos medicamentos e/ou correlatos do PFPB junto aos fornecedores, com arquivamento de 2 (duas) cópias, uma em meio físico e outra em meio magnético e/ou arquivo digitalizado, no próprio estabelecimento. 
§ 3º No caso de não ser possível a guarda das cópias dos documentos de que tratam os §§ 1º e 2º em meio magnético e/ou arquivo digitalizado no próprio estabelecimento, as farmácias e drogarias poderão arquivá-las em meio físico na respectiva empresa que a ela presta serviços contábeis ou em outro estabelecimento de sua preferência.
 (...) 
Art. 40. O descumprimento de qualquer das regras dispostas nesta Portaria e seus Anexos pelas farmácias e drogarias caracteriza prática de irregularidade no âmbito do PFPB, considerando-se irregulares as seguintes situações, entre outras:
I - comercializar e dispensar medicamentos e/ou correlatos fora da estrita observância das regras de execução do PFPB, dispostas nesta Portaria.
O preenchimento do EAN na Nota Fiscal Eletrônica é obrigatório desde 1/7/2011, conforme ajuste SINIEF nº 16/2010 do Conselho Nacional de Política Fazendária (Confaz) , que tem por objetivo reduzir fraudes, desvios e falsificação de medicamentos, uma vez que, por meio do EAN, é possível rastrear toda a cadeia logística do produto. 
Dessa forma, as alegações de defesa apresentadas pelos responsáveis Marcelo Mendonça e Drogaria Mendonça de Londrina Ltda. podem ser acatadas parcialmente, de forma a reduzir o débito inicial apontado de R$ 441.354,97 para R$ 430.536,77.
Culpabilidade
No âmbito do TCU, é considerado de boa-fé o responsável que, embora tenha concorrido para o dano ao erário ou outra irregularidade, seguiu as normas pertinentes, os preceitos e os princípios do direito. A análise, portanto, é feita sob o ponto de vista objetivo, sem que seja necessária a comprovação de má-fé (dolo) , mas apenas da ausência de boa-fé objetiva (Acórdão 7936/2018-TCU-Segunda Câmara, Relator Ministro-Substituto Augusto Sherman) .
Dessa forma, não é possível atestar a boa-fé dos responsáveis, já que o dano decorreu justamente do descumprimento das normas e princípios do Programa Farmácia Popular do Brasil - PFPB. É possível afirmar que o responsável tinha consciência da ilicitude dos atos, haja vista ter assinado termo de adesão no qual requereu a habilitação nas condições estabelecidas pela Portaria que rege o Programa, da qual declarou expressamente estar ciente de todo o conteúdo e exigências, as quais aceitou e se comprometeu a cumprir.
Verificação do Prazo de Prescrição da Pretensão Punitiva
Observa-se não ter ocorrido a prescrição da pretensão punitiva por parte do TCU que, nos termos do entendimento firmado no Acórdão 1441/2016-TCU-Plenário (Rel. Ministro Benjamin Zymler) , subordina-se ao prazo geral de prescrição indicado no art. 205 do Código Civil, qual seja, dez anos contados a partir da data de ocorrência da irregularidade sancionada, nos termos do art. 189 do Código Civil. As irregularidades discutidas nesta TCE ocorreram nos exercícios de 2011 a 2014, portanto há menos de 10 anos, bem como houve interrupção do prazo prescricional, em 12/6/2019, em função do ato que determinou as citações (peça 45) , não restando caracterizada a prescrição da pretensão punitiva.
CONCLUSÃO
Em face da análise promovida na seção "Exame Técnico", propõe-se rejeitar parcialmente as alegações de defesa apresentadas pelos responsáveis Marcelo Mendonça (XXX.860.889-XX) e Drogaria Mendonça de Londrina Ltda. (78.609.310/0001-03) , uma vez que suficientes apenas para reduzir parcialmente o débito inicialmente imputado.
Ademais, inexistem nos autos elementos que demonstrem sua boa-fé ou a ocorrência de outros excludentes de culpabilidade. Desse modo, suas contas devem, desde logo, ser julgadas irregulares, nos termos do art. 202, § 6º, do Regimento Interno/TCU, procedendo-se à sua condenação em débito e à aplicação da multa prevista no art. 57 da Lei 8.443/1992. 
PROPOSTA DE ENCAMINHAMENTO
Diante do exposto, submetem-se os autos à consideração superior, propondo:
rejeitar parcialmente as alegações de defesa apresentadas pelos responsáveis Marcelo Mendonça (XXX.860.889-XX) e Drogaria Mendonça de Londrina Ltda. (78.609.310/0001-03) ;
com fundamento nos arts. 1º, inciso I, 16, inciso III, alíneas "b" e "c", da Lei 8.443/1992 c/c os arts. 19 e 23, inciso III, da mesma Lei, e com arts. 1º, inciso I, 209, inciso II e III, 210 e 214, inciso III, do Regimento Interno, que sejam julgadas irregulares as contas do estabelecimento comercial Drogaria Mendonça de Londrina Ltda. (78.609.310/0001-03) e Marcelo Mendonça (XXX.860.889-XX) e, e condená-los ao pagamento das quantias a seguir especificadas, com a fixação do prazo de quinze dias, a contar das notificações, para comprovar, perante o Tribunal (art. 214, inciso III, alínea "a", do Regimento Interno) , o recolhimento das dívidas aos cofres do Fundo Nacional de Saúde, atualizadas monetariamente e acrescidas dos juros de mora, calculados a partir das datas discriminadas, até a data dos recolhimentos, na forma prevista na legislação em vigor, abatendo-se, na oportunidade, os valores já ressarcidos:
	DATA DA OCORRÊNCIA
	VALOR ORIGINAL DOS DÉBITOS
 (R$) 

	24/02/2011
	        109,62 

	24/02/2011
	     8.257,14 

	24/02/2011
	          96,93 

	31/03/2011
	          41,04 

	31/03/2011
	     9.248,47 

	31/03/2011
	          37,17 

	25/04/2011
	          58,59 

	25/04/2011
	     7.921,25 

	25/04/2011
	          97,92 

	31/05/2011
	          58,59 

	31/05/2011
	   12.422,13 

	31/05/2011
	          22,47 

	29/06/2011
	          58,59 

	29/06/2011
	   12.816,58 

	29/06/2011
	          45,81 

	10/08/2011
	          36,18 

	10/08/2011
	   16.323,11 

	31/08/2011
	   15.598,20 

	31/08/2011
	          44,82 

	27/09/2011
	          23,40 

	27/09/2011
	   13.166,50 

	27/09/2011
	          34,11 

	18/11/2011
	          67,23 

	18/11/2011
	   11.909,66 

	09/12/2011
	          22,41 

	09/12/2011
	   15.128,73 

	09/12/2011
	          22,41 

	30/12/2011
	          62,91 

	30/12/2011
	   12.211,15 

	13/02/2012
	     7.964,64 

	13/02/2012
	          34,11 

	12/03/2012
	          25,20 

	12/03/2012
	     7.587,41 

	27/03/2012
	          47,61 

	27/03/2012
	     7.065,07 

	27/04/2012
	          25,20 

	27/04/2012
	   12.888,20 

	27/04/2012
	          44,88 

	13/06/2012
	     8.570,00 

	13/06/2012
	          14,10 

	14/06/2012
	     2.503,44 

	14/06/2012
	          22,41 

	26/07/2012
	     5.636,23 

	26/07/2012
	          24,87 

	27/07/2012
	     2.381,72 

	23/08/2012
	     6.375,84 

	24/08/2012
	     3.270,15 

	10/09/2012
	     8.566,00 

	10/09/2012
	     4.156,83 

	10/09/2012
	          23,98 

	10/09/2012
	          22,41 

	11/10/2012
	     5.935,06 

	11/10/2012
	          36,90 

	15/10/2012
	     2.960,91 

	15/10/2012
	          22,41 

	09/11/2012
	     7.153,03 

	09/11/2012
	          79,50 

	20/11/2012
	     2.054,08 

	20/11/2012
	          44,82 

	18/12/2012
	          95,40 

	18/12/2012
	     5.850,41 

	18/12/2012
	          14,40 

	19/12/2012
	     5.464,13 

	30/12/2012
	     5.490,05 

	30/12/2012
	     3.582,45 

	30/12/2012
	          61,20 

	19/02/2013
	     2.179,90 

	19/02/2013
	          44,82 

	07/03/2013
	          93,00 

	07/03/2013
	     1.947,37 

	07/03/2013
	        111,27 

	14/03/2013
	          44,40 

	14/03/2013
	     3.718,21 

	14/03/2013
	          19,20 

	15/03/2013
	          36,18 

	15/03/2013
	     1.259,74 

	15/03/2013
	          22,41 

	19/04/2013
	        130,80 

	19/04/2013
	     3.853,31 

	19/04/2013
	          94,80 

	29/04/2013
	          49,95 

	29/04/2013
	        442,99 

	29/04/2013
	          44,82 

	31/05/2013
	          49,20 

	31/05/2013
	          27,54 

	31/05/2013
	     3.314,98 

	31/05/2013
	     4.346,04 

	31/05/2013
	        110,05 

	04/06/2013
	            2,40 

	04/06/2013
	     7.055,00 

	04/06/2013
	          14,10 

	05/06/2013
	          72,36 

	05/06/2013
	     2.788,21 

	05/06/2013
	          22,41 

	28/06/2013
	     4.666,95 

	28/06/2013
	     2.950,29 

	28/06/2013
	          96,90 

	28/06/2013
	          22,41 

	31/07/2013
	     2.373,28 

	31/07/2013
	     3.624,39 

	31/07/2013
	        116,10 

	31/07/2013
	          22,41 

	02/09/2013
	     1.258,70 

	02/09/2013
	     2.754,05 

	02/09/2013
	          46,44 

	02/09/2013
	          82,80 

	01/10/2013
	          44,82 

	01/10/2013
	     2.242,72 

	01/10/2013
	          67,23 

	02/10/2013
	     4.816,75 

	02/10/2013
	          82,50 

	12/11/2013
	     5.151,80 

	12/11/2013
	     5.056,99 

	12/11/2013
	          14,10 

	12/11/2013
	          44,82 

	06/12/2013
	          48,42 

	06/12/2013
	     4.204,44 

	06/12/2013
	     8.140,75 

	30/12/2013
	     6.502,42 

	30/12/2013
	     2.099,79 

	30/12/2013
	          19,20 

	07/02/2014
	          22,41 

	07/02/2014
	     1.969,20 

	07/02/2014
	     3.072,25 

	07/02/2014
	          66,00 

	31/03/2014
	     4.004,86 

	31/03/2014
	     6.800,93 

	09/04/2014
	          13,77 

	09/04/2014
	     3.898,82 

	16/04/2014
	          19,20 

	16/04/2014
	     5.203,18 

	13/05/2014
	          27,54 

	13/05/2014
	     4.478,87 

	30/05/2014
	          19,20 

	30/05/2014
	     4.587,81 

	02/06/2014
	     3.310,01 

	06/06/2014
	     2.944,55 

	04/07/2014
	     4.935,92 

	04/07/2014
	     2.179,44 

	31/07/2014
	     4.061,71 

	01/08/2014
	     6.307,73 

	09/09/2014
	     7.368,61 

	09/09/2014
	     5.942,24 

	09/09/2014
	            2,40 

	09/09/2014
	          22,41 

	02/10/2014
	     5.720,55 

	02/10/2014
	          26,40 

	03/10/2014
	     3.544,60 

	03/10/2014
	          22,41 

	03/11/2014
	     2.844,12 

	03/11/2014
	        814,64 

	03/11/2014
	          20,45 

	28/11/2014
	        643,77 

	28/11/2014
	     2.391,45 

	14/01/2015
	        358,81 

	14/01/2015
	     1.142,10 

	14/01/2015
	        152,40 

	14/01/2015
	          85,86 

	09/02/2015
	        198,60 

	09/02/2015
	          13,20 

	10/02/2015
	        166,89 

	03/03/2015
	        261,65 

	03/03/2015
	          60,48 

	04/03/2015
	        208,60 

	04/03/2015
	        115,65 

aplicar ao estabelecimento comercial Drogaria Mendonça de Londrina Ltda. (78.609.310/0001-03) e Marcelo Mendonça (XXX.860.889-XX) , individualmente, a multa prevista no art. 57 da Lei 8.443/1992 c/c o art. 267 do Regimento Interno, com a fixação do prazo de quinze dias, a contar das notificações, para comprovar, perante o Tribunal (art. 214, inciso III, alínea "a", do Regimento Interno) , o recolhimento das dívidas aos cofres do Tesouro Nacional, atualizadas monetariamente desde a data do Acórdão até a dos efetivos recolhimentos, se forem pagas após o vencimento, na forma da legislação em vigor;
autorizar, desde logo, nos termos do art. 28, inciso II, da Lei 8.443/1992, a cobrança judicial das dívidas, caso não atendidas as notificações;
 autorizar, desde logo, e com fundamento no art. 26, da Lei 8.443/1992 c/c o art. 217, do Regimento Interno do TCU, caso seja do interesse dos responsáveis, o parcelamento das dívidas em até 36 parcelas, devendo incidir, sobre cada uma, os encargos legais devidos, sem prejuízo de alertá-los de que, caso optem por essa forma de pagamento, a falta de comprovação do recolhimento de qualquer parcela implicará o vencimento antecipado do saldo devedor, nos termos do art. 26, parágrafo único, e 59, da Lei 8.443/1992 c/c o art. 217, § 2º, do Regimento Interno do TCU;
 enviar cópia do Acórdão que vier a ser prolatado à Procuradoria da República no Estado do Paraná, nos termos do § 3º do art. 16 da Lei 8.443/1992, c/c o § 7º do art. 209 do Regimento Interno do TCU, para adoção das medidas cabíveis, e ao Fundo Nacional de Saúde e aos responsáveis, para ciência, e informar-lhes que a deliberação, acompanhada do Relatório e do Voto que a fundamenta, está disponível para a consulta no endereço www.tcu.gov.br/acordaos, além de esclarecer que, caso requerido, o TCU poderá fornecer sem custos as correspondentes cópias, de forma impressa;
 informar à Procuradoria da República no Estado do Paraná que, nos termos do parágrafo único do art. 62 da Resolução TCU 259/2014, os procuradores e membros do Ministério Público credenciados nesta Corte podem acessar os presentes autos de forma eletrônica e automática, ressalvados apenas os casos de eventuais peças classificadas como sigilosas, as quais requerem solicitação formal."
2. 	O Ministério Público junto ao TCU, por sua vez, aduziu o que segue (peça 71) :
"À vista dos elementos contidos nos autos, manifestamo-nos, em essência, de acordo com a análise e a proposta da Secex-TCE (peça 67) . Discordamos apenas da conclusão de que teria ocorrido a prescrição da pretensão punitiva. 
Conforme entendimento defendido pela Procuradora-Geral do MP/TCU no julgamento do TC Processo 032.048/2016-5, os prazos prescricionais da pretensão punitiva a serem observados pelo TCU, com o advento das recentes decisões do STF relacionadas ao instituto da prescrição (1.ª Turma: MS 32.201, DJe-173, 4/8/2017; 2.ª Turma: MS 35.512-AgR, DJe-135, 19/6/2019 e MS 36.067, DJe-234, 28/10/2019) , devem ser os definidos pela Lei 9.873/1999, tese que anuímos em outros processos.
A referida Lei estabelece prazo de prescrição para o exercício da ação punitiva pela Administração Pública Federal, dispondo ainda sobre o termo inicial e as causas de interrupção da respectiva contagem:
Art. 1o  Prescreve em cinco anos a ação punitiva da Administração Pública Federal, direta e indireta, no exercício do poder de polícia, objetivando apurar infração à legislação em vigor, contados da data da prática do ato ou, no caso de infração permanente ou continuada, do dia em que tiver cessado.
§ 1o  Incide a prescrição no procedimento administrativo paralisado por mais de três anos, pendente de julgamento ou despacho, cujos autos serão arquivados de ofício ou mediante requerimento da parte interessada, sem prejuízo da apuração da responsabilidade funcional decorrente da paralisação, se for o caso.
§ 2o  Quando o fato objeto da ação punitiva da Administração também constituir crime, a prescrição reger-se-á pelo prazo previsto na lei penal.
Art. 2o  Interrompe-se a prescrição da ação punitiva: 
I - pela notificação ou citação do indiciado ou acusado, inclusive por meio de edital; 
II - por qualquer ato inequívoco, que importe apuração do fato;
III - pela decisão condenatória recorrível.
IV - por qualquer ato inequívoco que importe em manifestação expressa de tentativa de solução conciliatória no âmbito interno da administração pública federal.  (grifamos) 
Com efeito, a contagem do prazo prescricional será interrompida e restituída na integralidade sempre que verificada a ocorrência de alguma das hipóteses legais, não havendo vedação no sentido de que esse prazo seja interrompido mais de uma vez, como ocorrido no presente caso, haja vista a ocorrência de várias hipóteses interruptivas desde a ocorrência das irregularidades entre 2011 e 2014, cada qual restituindo a integralidade do prazo prescricional previsto na Lei 9.873/99, podendo-se citar como exemplo o relatório de fiscalização de 13/5/2016 (peças 2 a 8) , o Relatório da TCE, de 16/4/2018 (peça 36) e o relatório de auditoria de 5/2/2019 (peça 37) .
Nesse sentido, manifestamo-nos em essência de acordo com a proposta de encaminhamento constante à peça 67, sugerindo, em acréscimo, a aplicação da multa prevista no art. 57 da Lei 8.443/1992 aos responsáveis."
	É o Relatório.

Cassiano Altoe (142.963/OAB-RJ), Pedro Roberto Belone (30.343/OAB-PR) e outros, representando Drogaria Mendonça de Londrina Ltda.

Procurador Marinus Eduardo De Vries Marsico.

TOMADA DE CONTAS ESPECIAL. IMPUGNAÇÃO DE DESPESAS REFERENTE AO PROGRAMA FARMÁCIA POPULAR DO BRASIL - AQUI TEM FARMÁCIA POPULAR (PFPB). CITAÇÃO. ALEGAÇÕES DE DEFESA REJEITADAS. IRREGULARIDADE DAS CONTAS. DÉBITO E MULTA. CIÊNCIA.

TOMADA DE CONTAS ESPECIAL (TCE)

Secretaria de Controle Externo de Tomada de Contas Especial (SecexTCE).

Conforme consignado no relatório precedente, esta Tomada de Contas Especial foi instaurada pelo Fundo Nacional de Saúde, em desfavor de Marcelo Mendonça e da Drogaria Mendonça de Londrina Ltda., em razão de não comprovação da regular aplicação dos recursos repassados pela União no âmbito do Programa Farmácia Popular do Brasil (PFPB) , no período de 24/2/2011 a 4/3/2015, o que teria ocasionado um prejuízo de R$ 441.354,97, em valores históricos, aos cofres do FNS.
A fase interna desta TCE obedeceu à regência normativa para a espécie e resultou na constatação de prejuízo ao Erário e identificação dos responsáveis, conforme Relatório de Tomada de Contas Especial (peça 36) , Relatório e Certificado de Auditoria (peças 37 e 38) e Parecer do Dirigente do Controle Interno (peça 39) , em conclusões uniformes por considerar irregulares as contas prestadas. O pronunciamento ministerial respectivo consta da peça 40.
No âmbito deste Tribunal, após exame da documentação inicialmente trazida ao processo, a SecexTCE procedeu à citação dos responsáveis (instrução à peça 43) , com a discriminação das seguintes irregularidades: 
a) falta de comprovação das dispensações de medicamentos, em razão da ausência de parte das notas fiscais que comprovem as aquisições e existência de estoque dos medicamentos dispensados pelo Programa Farmácia Popular do Brasil - R$ 437.449,53;
b) irregularidades em cupons fiscais vinculados e respectivas receitas médicas - R$ 2.724,46;
c) registros de dispensação de medicamentos em nome de pessoas falecidas, no âmbito do Programa Farmácia Popular do Brasil - R$ 1.477,98.
Após a realização das citações, os responsáveis encaminharam suas alegações de defesa. As preliminares foram devidamente afastadas pela SecexTCE. Quanto ao mérito, em suma, os responsáveis alegam que: o pen drive encaminhado, no qual estão armazenados "mais de 12 mil documentos", precisava ser analisado; reconhecem "que a empresa dispensava alguns medicamentos para terceiros conhecidos e familiares dos clientes que necessitavam destes, visto que, não raras vezes, os clientes eram idosos acamados e não poderiam se deslocar para retirada dos medicamentos" mas consideram isso uma "mera formalidade"; e, dada sua característica de "farmácia de bairro", a  verificação de quais clientes estão vivos ou falecidos não seria sua função.
Diante dos documentos apresentados via pen drive, foi feita uma diligência ao Denasus para manifestação acerca do valor probatório e da capacidade dos arquivos contidos nessa mídia de elidir as irregularidades apontadas, ou alterar o valor do débito. 
Em resposta, o Denasus emitiu Relatório Complementar da Auditoria 16.119 (peça 64, p. 18-86) , com as seguintes conclusões: quanto a irregularidade "a" (acima) , o valor de devolução deve ser reduzido de R$ 437.449,53 para R$ 426.569,53; com relação a irregularidade "b" (acima) , o valor de devolução deve ser reduzido de R$ 2.724,46 para R$ 2.489,26; no que tange à irregularidade "c" (acima) , o valou mudaria de R$ 1.477,98 para R$ 1.522,80, no entanto, como o montante a maior é mínimo e a citação já havia sido realizada, mostra-se pertinente manter o valor anterior, de R$ 1.477,98.
Sendo assim, o valor devido pelos responsáveis foi reduzido de R$ 441.354,97 para R$ 430.536,77.
Com relação à correção do débito atribuído pelo Denasus e a consequente proposta de rejeição parcial das alegações apresentadas, a SecexTCE acrescenta:
"Ainda em relação à irregularidade consubstanciada no "registro de dispensação de medicamentos sem a comprovação da aquisição por meio de notas fiscais", deve ser mencionado que esta ocorre em virtude de as farmácias/drogarias solicitarem autorização para dispensar um medicamento com um determinado código EAN (European Article Number, conhecido como código de barras) e não comprovarem posteriormente que esse medicamento de fato existira em estoque e que tenha sido adquirido, apresentando nota fiscal de aquisição de um medicamento com outro código EAN.
Para atestar a veracidade e legalidade das dispensações realizadas é obrigatório armazenar e manter, por um prazo de 5 (cinco anos) , as notas fiscais de aquisição dos medicamentos e/ou correlatos do Programa junto aos fornecedores, os cupons fiscais de venda, os cupons vinculados assinados pelos clientes e as respectivas receitas médicas. A ausência de qualquer um desses documentos torna impossível atestar a legalidade da dispensação."
Tal obrigação decorre da Portaria GM/MS nº 971/2012.
Registro que não é possível atestar a boa-fé dos responsáveis, já que o dano decorreu do descumprimento das normas e princípios do Programa Farmácia Popular do Brasil, embora tenham assinado o termo de adesão em que estavam discriminadas as condições estabelecidas pela Portaria que rege o Programa, e assim declarado ciência e concordância com as regras nele estabelecidas. 
Não houve prescrição da pretensão punitiva por parte do TCU que, nos termos do entendimento firmado no Acórdão 1.441/2016-TCU-Plenário (Rel. Ministro Benjamin Zymler) , subordina-se ao prazo geral de prescrição indicado no art. 205 do Código Civil, qual seja, dez anos contados a partir da data de ocorrência da irregularidade. Nesta TCE, tais irregularidades ocorreram nos exercícios de 2011 a 2014, portanto há menos de 10 anos, com interrupção do prazo prescricional em 12/6/2019, em função do ato que determinou as citações.
O Ministério Público junto ao TCU concorda com as conclusões e propostas da SecexTCE, apontando a não caracterização da prescrição da pretensão punitiva e propõe, assim como a unidade instrutora, a consequente aplicação da multa prevista no art. 57 da Lei 8.443/1992 aos responsáveis. 
Manifesto minha concordância com os pareceres da SecexTCE, cujas conclusões, ainda que com fundamentação diversa, foram secundadas pelo MPTCU, razão pela qual adoto os argumentos convergentes neles expendidos como minhas razões de decidir.
Inexistindo, portanto, elementos que demonstrem a boa-fé ou de outros excludentes de culpabilidade na conduta dos responsáveis, não há outro encaminhamento a ser dado ao presente processo que não o julgamento pela irregularidade das suas contas especiais, condenando-os pelo débito apurado, além de aplicar-lhes a multa prevista no art. 57 da Lei 8.443/1992, cujo valor, em face do montante atualizado do débito, fixo em R$ 25.000,00 (vinte e cinco mil reais) . 
Com fundamento no art. 16, §3º, da Lei 8.442/92, deve ser remetida cópia dos autos ao Procurador-Chefe da Procuradoria da República no Estado do Paraná, para as providências que entender cabíveis.
	Ante o exposto, VOTO no sentido de que o Tribunal adote a deliberação que ora submeto à apreciação deste Colegiado.
TCU, Sala das Sessões, em 8 de março de 2022.
AROLDO CEDRAZ 
Relator